【裁判字號】    97,重家訴,25
【裁判日期】    990209
【裁判案由】    所有權移轉登記
【裁判全文】
臺灣士林地方法院民事裁定            97年度重家訴字第25號
聲  請  人  丙○○
代  理  人  吳上晃律師
相  對  人  己○○
            戊○○
            乙○○
            甲○○
上列聲請人即原告與被告丁○○間請求所有權移轉登記事件，聲
請人聲請追加相對人為原告，本院裁定如下：
    主  文
相對人己○○、戊○○、乙○○、甲○○應於五日內追加為原告
。
    理  由
一、本件聲請意旨略以：兩造均為父親林輝樑、母親楊玉炎之繼
    承人，緣父母親生前均喜歡洗溫泉，故有意在天母地區購屋
    以便就近洗溫泉，其後尋得坐落臺北市○○區○○段三小段
    439 、439-1 地號土地，及其地上30178 號建物即門牌號碼
    臺北市士林區○○○路8 號7 樓房屋（下稱附表一不動產）
    之法拍屋，為節稅而乃欲借用他人名義登記，惟此人選既要
    可靠又不能有親屬關係，以免課徵高額贈與稅，遂借用二媳
    婦林秀玲（與林輝樑、楊玉炎之次子乙○○於民國77年間結
    婚，但在臺灣未為結婚登記，形式上無二親等關係）之名義
    ，於84年6 月6 日向鈞院拍賣取得，價金則由林輝樑支付，
    85年3 月27日又將系不動產移轉登記於被告丁○○名下。拍
    得系爭不動產後，林輝樑於85年4 月30日去世，家業由母親
    管理，母親要求子女全部搬來同住，因子女只有長子丙○○
    、次子乙○○2 人居住在臺灣，其餘子女都住美國或大陸，
    因此乙○○、林秀玲及其子女林曉安、林同慶遂於85年7 月
    4 日遷入上址，聲請人亦於87年3 月9 日遷入上址，被告丁○○則長期在大陸故未遷入，惟戶籍仍設在母親借名登記在
    被告丁○○之配偶葉可真名下之臺北市○○路○ 段16號房屋
    ，但回臺期間與其餘兄妹一樣，均回家與母親同住在上址。
    而臺北市○○區○○段2 小段208 地號土地（下稱附表二編
    號1 不動產），係父親林輝樑於84年8 月間委託乙○○出面
    ，以被告丁○○名義向鈞院以新臺幣（下同）4,959,000 元
    拍得。而臺北市○○區○○段3 小段148 、149 、156 地號
    土地（下稱附表二編號2 、3 、4 不動產），則係母親楊玉
    炎於85年間委託聲請人出面，以被告丁○○名義向鈞院拍賣
    而來，其價金則係母親支付。茲父親林輝樑於85年4 月30日
    去世後，由母親楊玉炎管理，嗣母親於93年9 月6 日去世，
    則系爭借名登記契約，已因當事人一方死亡而消滅，借名登
    記契約消滅後，附表一及附表二編號1 之不動產為父親林輝
    樑之全體繼承人所公同共有，附表二編號2 、3 、4 之土地
    則為母親楊玉炎之全體繼承人所公同共有，被告丁○○自應
    移轉登記返還全體繼承人。本件借名登記之委任關係既已消
    滅，則附表一及附表二之不動產分別為林輝樑、楊玉炎之全
    體繼承人己○○、聲請人、乙○○、戊○○、甲○○、被告
    丁○○等6 人公同共有。而涉及公同共有之訴訟，其訴訟標
    的對於數人必須合一確定而應共同起訴，茲因公同共有人之
    一即被告丁○○主張系爭房屋為其所有，聲請人不得已對其
    提起移轉登記之訴，請求將系爭房屋移轉登記於林輝樑、楊
    玉炎之全體繼承人公同共有，而相對人均係林輝樑、楊玉炎
    之繼承人，卻拒絕同為原告而無正當理由，為此，依民事訴
    訟法第56條之1 第1 項規定，聲請裁定命相對人己○○、戊○○、乙○○、甲○○於一定期間內追加為原告等語。
二、按「物權在民法物權編施行前發生者，除本施行法有特別規
    定外，不適用民法物權編之規定；其在修正施行前發生者，
    除本施行法有特別規定外，亦不適用修正施行後之規定。」
    ，民法物權編施行法第1 條定有明文。查民法第821 條規定
    「各共有人對於第三人，得就共有物之全部為本於所有權之
    請求。但回復共有物之請求，僅得為共有人全體之利益為之
    。」，又98年7 月23日生效施行前之民法第828 條原規定「
    公同共有人之權利義務，依其公同關係所由規定之法律或契
    約定之。除前項之法律或契約另有規定外，公同共有物之處
    分，及其他之權利行使，應得公同共有人全體之同意。」，
    施行後則規定「公同共有人之權利義務，依其公同關係所由
    成立之法律、法律行為或習慣定之。第820 條、第821 條及
    第826 條之1 規定，於公同共有準用之。公同共有物之處分
    及其他之權利行使，除法律另有規定外，應得公同共有人全
    體之同意。」。本件聲請人即原告於97年8 月6 日具狀起訴
    主張兩造父母林輝樑、楊玉炎分別於85年4 月30日、93年9
    月6 日死亡，系爭不動產為林輝樑、楊玉炎之遺產而屬全體
    繼承人公同共有，請求被告丁○○將系爭不動產移轉予全體
    繼承人公同共有；另於97年12月29日具狀聲請追加其餘繼承
    人即相對人己○○、戊○○、乙○○、甲○○為原告，聲請
    人既係於上開民法第828 條修正施行前起訴及聲請追加，且
    民法物權編施行法對此並無特別規定應適用修正後之第828
    條規定，揆諸前揭民法物權編施行法第1 條之規定，自應適
    用修正施行前之民法第828 條規定。
三、次按「訴訟標的對於數人必須合一確定而應共同起訴，如其
    中一人或數人拒絕同為原告而無正當理由者，法院得依原告
    聲請，以裁定命該未起訴之人於一定期間內追加為原告。逾
    期未追加者，視為已一同起訴。法院為前項裁定前，應使該
    未起訴之人有陳述意見之機會。第一項未共同起訴之人所在
    不明，經原告聲請命為追加，法院認其聲請為正當者，得以
    裁定將該未起訴之人列為原告。但該原告於第一次言詞辯論
    期日前陳明拒絕為原告之理由，經法院認為正當者，得撤銷
    原裁定。」，民事訴訟法第56條之1 第1 、2 、3 項分別定
    有明文。又上開規定係因訴訟標的對於數人必須合一確定而
    應共同起訴者，該數人未共同起訴，其當事人適格即有欠缺
    ，故其中一人或數人拒絕同為原告，將使其他人亦無法以訴
    訟伸張或防衛其權利，自有未宜，為解決固有必要共同訴訟
    當事人適格之問題，乃明文規定法院得依聲請裁定命無正當
    理由而拒絕共同起訴之人追加為原告或擬制其為原告；至於
    拒絕同為原告是否有正當理由，則應由法院斟酌原告起訴是
    否為伸張或防衛權利所必要等情形決定之。另訴訟標的對於
    數人是否必須合一確定，則依原告起訴主張之事實及法律關
    係定之，非以其主張之權利確實存在為前提，亦非以審判之
    結果定之。故依原告主張之事實及法律關係，其訴訟標的對
    於數人須合一確定者，即有民事訴訟法第56條之1 第1 項規
    定之適用。再按繼承人有數人時，在分割遺產前，各繼承人
    對遺產全部為公同共有，公同共有物之處分及其他之權利行
    使，除法律另有規定外，應得公同共有人全體之同意，為民
    法第1151條、修正前民法第828 條第2 項所明定。是舉凡公
    同共有物之處分、使用、收益、保存及管理行為，或本於所
    有權對第三人所為之請求，苟未得全體公同共有人之同意，
    即無由其中一人或數人單獨行使之餘地。民法第821 條所定
    分別共有人對第三人所得行使之權利，於公同共有之情形，
    亦無其適用（最高法院29年上字第494 號判例、87年臺上字
    第174 號判決意旨參照）。故繼承人以他人侵奪遺產而起訴
    者，除以該他人為被告外，自須得其他共同繼承人之同意，
    如其他共同繼承人僅以該他人取得遺產未有不當而拒絕，則
    對該他人起訴並請求法院命其追加為原告而言，即難謂其拒
    絕同為原告有正當理由。
四、經查，本件原告起訴主張系爭不動產係被繼承人林輝樑、楊
    玉炎借名登記於被告丁○○名下，林輝樑、楊玉炎死亡後，
    該借名登記之委任關係即已消滅，系爭不動產應為全體繼承
    人所公同共有，為此，類推適用民法第541 條第2 項規定請
    求被告將系爭不動產所有權移轉登記予全體繼承人公同共有
    等情，有起訴狀1 份附卷可憑。依其主張，本件訴訟標的對
    於全體繼承人應合一確定，而應共同起訴。又上開公同共有
    人中，除原告外，其餘公同共有人即繼承人己○○、戊○○
    、乙○○、甲○○並未與原告共同起訴。經通知後，相對人
    乙○○、甲○○具狀表示略以：系爭不動產並非林輝樑或楊
    玉炎借名登記予被告丁○○，父母早年所為資產規劃均為子
    女所知悉，原告主張系爭不動產為遺產，屬於全體繼承人公
    同共有一事，並不實在。相對人長年定居在美，不便應訴，
    其餘兄弟與原告間有多件民、刑事訴訟，原告恣意提起本件
    訴訟，實不應該等語。另本院將聲請狀繕本寄予相對人己○○、戊○○，請其等表明是否同意擔任本件訴訟之共同原告
    ，惟未獲相對人回覆，其中己○○因無人認領而遭退回、戊○○則無法送達遭退回，有外交部條約法律司98年4 月17日
    條二字第09802136950 號函、98年5 月4 日條二字第098021
    42480 號函在卷可按。惟本院衡酌原告之起訴係為伸張其權
    利所必要，且被告丁○○是否以借名登記方式取得系爭不動
    產，乃實體上問題，應經審理調查後方能確知，因認相對人
    乙○○、甲○○上開事由尚非得作為拒絕同為原告之正當理
    由。聲請人聲請裁定命相對人己○○、戊○○、乙○○、甲○○追加為原告，於法尚無不合，應予准許，並酌定追加為
    原告之期間如主文所示。
五、依民事訴訟法第56條之1 第1 項，裁定如主文。
中    華    民    國    99    年    2     月    9     日
                  家事庭  法  官  陳文通
以上正本證明與原本無異。
如對本裁定抗告，應於裁定送達後10日內向本院提出抗告狀。
中    華    民    國    99    年    2     月    10    日
                          書記官  陳玉瓊

司法院資訊處製作；財團法人民間司法改革基金會備份。
